【裁判字號】    98,重訴,209
【裁判日期】    981022
【裁判案由】    損害賠償
【裁判全文】
臺灣高雄地方法院民事判決             98年度重訴字第209號
原      告  交通部高雄港務局
法定代理人  乙○○
訴訟代理人  王伊忱律師
            陳景裕律師
被      告  大棟營造股份有限公司
法定代理人  甲○○
                      8樓
上列當事人間損害賠償事件，經本院於民國98年10月8 日言詞辯
論終結，判決如下：
    主      文
被告應給付原告新臺幣柒仟伍佰柒拾伍萬捌仟零玖拾捌元，及自
民國九十八年九月二十九日起至清償日止，按年息百分之五計算
之利息。
原告其餘之訴駁回。
訴訟費用由被告負擔十分之六，其餘由原告負擔。
本判決第一項於原告提出新臺幣貳仟伍佰貳拾陸萬元為被告供擔
保後，得假執行。
原告其餘假執行之聲請駁回。
    事實及理由
壹  程序部分
一、被告經合法通知，未於言詞辯論期日到場，核無民事訴訟法
    第386 條各款所列情形，爰依原告聲請，由其一造辯論而為
    判決。
二、按訴狀送達後，原告不得將原訴變更或追加他訴。但擴張或
    減縮應受判決事項之聲明者，不在此限。民事訴訟法第255
    條第1 項但書第3 款定有明文。原告起訴請求被告給付新台
    幣（下同）167,617,407 元，及自起訴狀繕本送達翌日起至
    清償日止，按年息5%計算之利息（見本院卷第4 頁），嗣於
    本院審理中，就本金部分縮減為被告應給付原告125,762,40
    7 元（見本院卷第260 頁），核其所為，係屬減縮應受判決
    事項之聲明，揆諸前引規定，係屬有據。
貳  實體部分
一、原告主張：其與被告於民國96年8 月16日就高雄港洲際貨櫃
    中心第1 期基礎設施外海圍堤興建工程（下稱系爭工程）簽
    立承攬契約（下稱系爭契約），約定被告應於原告通知之日
    起7 日內開工，並自開工之日起1,160 日曆天內完工，工程
    總價款為2,116,000,000 元（含稅），施工地點為大林商港
    區周邊水域及陸域。詎被告於97年2 月29日無故停工，將人
    員撤離工地，經原告以存證信函催告復工，均因被告遷移不
    明無法送達，原告再依系爭契約第21條第1 項第5 、8 、10
    、11、13款之約定，於97年7 月1 日以公示送達之方式對被
    告限期催告，並為終止系爭契約之意思表示，上開意思表示
    已於97年7 月11日生效。原告於系爭契約終止後，為清點結
    算已完工部分，而支出材料檢驗費69,520元、鋼筋吊運過磅
    費23,450元及鑑定費180,000 元，共272,970 元（以下合稱
    清點鑑定費用）。又原告於系爭契約終止後、重新發包作業
    完成前，即自97年4 月10日起至97 年12 月23日訴外人宏華
    營造股份有限公司（下稱宏華公司）接管工地之時止，委由
    訴外人磐石保全股份有限公司（下稱磐石公司）處理工地保
    全事務，支出費用754,433 元（下稱保全費用）；且因逢颱
    風季節須施作系爭工程外海填方區臨時保護工程，而支付訴
    外人即該工程得標廠商基峰土木包工業（下稱基峰公司）工
    程費用3,06 9,558元（下稱保護工程費用）；又系爭工程重
    新發包後，由宏華公司以2,420,000,000 元得標，較系爭契
    約總價2,116,000,000 元增加304,000,000 元，並須再支出
    印花稅2,304,761 元，合計因重新發包增加之費用為306,30
    4,761 元（下稱新增發包費用）。再者，被告依系爭契約第
    13條第1 項約定，於系爭工程履約期間應投保營造綜合保險
    ，被告復於請領第1 次估驗款時併向原告支領投保營造綜合
    保險之保險費55,654,524元，詎被告僅向保險人即訴外人旺
    旺友聯產物保險股份有限公司（下稱旺旺友聯公司）給付保
    險費3,000,000 元，尚有保險費50,004,309元未付，經旺旺
    友聯公司於97年3 月20日終止保險契約，致原告受有支出保
    險費50,004,309元之損害（下稱保險費損失）。原告所受上
    開損害總額360,406,031 元（即272,970+754,433+3,069,55
    8+306,304,761+50,004,309=360,406,031）扣除未領工程款
    23,043,624元，及依系爭契約第5 條第3 項約定扣抵履約保
    證金211,600,000 元後，仍受有損失125,762,407 元。為此
    ，爰依系爭契約第21條第4 項、第13條第7 項及民法第227
    條第1 項依給付遲延債務不履行之法律關係，提起本件訴訟
    等語。並聲明：(一)被告應給付原告125,762,407 元，及自起
    訴狀繕本送達被告翌日起至清償日止，按年息5%計算之利息
    。(二)願供擔保，請准宣告假執行。
二、被告未於言詞辯論期日到場，亦未提出書狀作何聲明或陳述
    。
三、本件爭點為：(一)原告依系爭契約第21條第1 項第5 、8 、10
    、11、13款之約定終止契約，是否合法生效？(二)原告依系爭
    契約第21條第4 項約定及民法第227 條第1 項關於給付遲延
    之規定，請求被告賠償清點鑑定費用、保全費用、保護工程
    費用、新增發包費用，有無理由？若有，數額若干？(三)原告
    依系爭契約第13條第7 項及民法第227 條第1 項關於給付遲
    延之規定，請求被告賠償保險費損失，有無理由？茲分述如
    下：
  (一)原告依系爭契約第21條第1 項第5 、8 、10、11、13款之約
    定終止契約，是否合法生效？
  1.依系爭契約第21條第1 項第5 、8 、10、11、13款約定，廠
    商履約有因可歸責於廠商之事由，致延誤履約期限，情節重
    大者；無正當理由而不履行契約者；有破產或其他重大情事
    ，致無法繼續履約者；未依規定履約，自接獲機關書面通知
    次日起10日或書面通知所載較長期限內，仍未改正者；或違
    反契約規定之其他情形者，機關得以書面通知廠商終止契約
    之部分或全部，且不補償廠商因此所失之損失（見本院卷第
    285頁）。
  2.經查，被告於96年9 月3 日開工後，於97年2 月29日因跳票
    ，而通知工地暫停所有作業，當日工程進度原預定應澆注10
    顆消波塊，僅完成成品6 顆、半成品2 顆，被告迄停工時僅
    完成系爭工程6.03% ，已遲誤工期之事實，業據原告陳述綦
    詳，並有開工報告、97年2 月29日監造報表、施工日誌、預
    定進度網狀圖在卷可稽（見本院卷第206 頁、第218 頁、第
    52頁、第210 至217 頁、第219 頁），嗣經原告於97年3 月
    3 日、97年3 月10日、97年3 月18日函催被告於文到10日內
    復工，惟均因被告遷移不明，無法送達而遭退件，原告再依
    民法第97條規定，聲請法院准予公示送達，經台灣板橋地方
    法院簡易庭（下稱板院簡易庭）於97年5 月9 日以97年度簡
    聲字第54號裁定准許之，原告並依上開確定裁定於97年6 月
    11日登報公示送達，於97年7 月1 日生合法送達之效果，經
    10日催告期限屆滿後，惟被告迄今仍未進場復工，系爭契約
    已於97年7 月11日終止等情，亦有存證信函、板院簡易庭97
    年度簡聲字第54號裁定、登報證明為憑（見本院卷第54頁、
    第56頁、第58頁、第59頁），足認系爭工程進度確因被告無
    故停工而有遲延，且經原告書面通知限期改正，迄未改正之
    情事存在，揆諸前引約定，原告自得就系爭工程未完成部分
    終止契約，原告終止系爭契約係屬合法有效。
  (二)原告依系爭契約第21條第4 項約定及民法第227 條第1 項關
    於給付遲延之規定，請求被告賠償清點鑑定費用、保全費用
    、保護工程費用、新增發包費用，有無理由？若有，數額若
    干？
  1.依系爭契約第21條第4 項前段約定，契約經依同條第1 項約
    定，或因可歸責於廠商之事由致終止者，機關得依其認定之
    適當方式，自行或洽其他廠商完成被終止之契約，所增加之
    費用及損失，由廠商負擔（見本院卷第285 頁）。經查：
  (1)原告於將系爭工程未完工部分另行發包前，因須先將已進場
    但未完成檢驗程序之材料送驗、將留置於工地之鋼筋吊運過
    磅，以清點被告已進場材料，並將已完成之工程委託鑑定結
    算費用，而支付材料檢驗費各15,120元、54,400元予訴外人
    台灣檢驗科技股份有限公司、國立屏東科技大學；支付鋼筋
    吊運過磅費23,450元予訴外人乙安正企業有限公司、鴻途地
    磅行；支付鑑定費180,000 元予訴外人高雄市土木技師公會
    ，合計支出清點鑑定費用272,970 元乙節，有支出憑證、收
    據、統一發票、收據為憑（見本院卷第149 至150 頁、第15
    1 頁、第147 至148 頁），原告主張核與證據相符，應屬可
    採，堪認清點鑑定費用272,970 元係屬原告為洽請其他廠商
    完成系爭工程所增加之費用，揆諸前引規定，上開費用應由
    被告負擔。
  (2)依系爭契約第9 條第7 項約定，履約標的未經驗收移交接管
    單位接收前，所有已完成之工程及到場之材料、機具、設備
    ，包括機關供給及廠商自備者，均由廠商負責保管（見本院
    卷第274 頁背面）；又依同條第8 項第2 款第13點約定，天
    然災害防範，亦屬廠商應執行之施工管理事務之一（見本院
    卷第275 頁），足認被告於履行系爭契約期間負有保管已完
    成工程及到場之材料、機具、設備之義務。又被告自97年2
    月29日起即無故停工之事實，業經本院認定如前，而原告自
    97年4 月10日起至97年12月23日宏華公司接管工地之時止，
    委由磐石公司處理前揭工地保管事務，支出費用754,433 元
    ，且因逢颱風季節而須施作臨時保護工程，支付基峰公司工
    程款3,069,558 元等情，亦有系爭工程委託保全管理工作規
    範、付款清單、臨時保護工程契約、97年10月29日工程決算
    書、決算明細表、請款單為憑（見本院卷第101 頁、第107
    至108 頁、第109 頁、第146 頁、第241 至246 頁、第238
    至239 頁），故原告就系爭工程未完成部分，在完成重新發
    包作業前，為保管已完成部分工程，及已到場之材料、機具
    、設備所增加之保全費用754,433 元、保護工程費用3,069,
    558 元，均屬原告因被告債務不履行所受損害，亦堪認定。
  (3)原告主張，其於97年10月20日就系爭工程未完成部分另行發
    包，由宏華公司以總價2,420,000,000 元得標，較系爭契約
    總價2,116,000,000 元，增加304,000,000 元，且就另行發
    包締約部分，須再支出印花稅2,304,761 元等情，核與卷附
    系爭契約、工程採購契約、印花稅繳款書相符（見本院卷第
    269 頁背面、第62頁、第100 頁），應認真實，堪認原告因
    重新發包增加之工程款及印花稅，合計306,304,761 元，係
    屬系爭契約第21條第4 項前段約定所謂因終止契約所增加之
    費用範圍，應由被告負擔。
  (4)綜上，原告依系爭契約第21條第4 項約定，請求被告賠償清
    點鑑定費用272, 970元、保全費用754,433 元、保護工程費
    用3,069,558 元及新增發包費用306,304,761 元，合計310,
    401,722 元，係有理由。
  2.按民法第227 條第1 項規定係在處理契約有效存續期間，因
    債務不能給付、遲延給付或不完全給付所生之損害賠償請求
    ，倘契約已經合法終止或解除，則就契約終止或解除後之損
    害賠償請求，即應適用民法第260 條或第263 條規定為之。
    原告雖主張前開費用亦有民法第227 條第1 項關於給付遲延
    規定適用部分，惟系爭契約既經原告合法終止，則揆諸前引
    規定及說明，本件關於契約終止後之損害賠償請求，即與民
    法第227 條第1 項規定情況有間，原告前開主張尚非可採。
  (三)原告依系爭契約第13條第7 項及民法第227 條第1 項關於給
    付遲延之規定，請求被告賠償保險費損失，有無理由？
  1.依系爭契約第13條第1 項、第2 項第12款前段及第7 項約定
    ，廠商應於履約期間辦理營造綜合保險、雇主意外責任險；
    廠商得於第1 次估驗時，請求一次給付營造綜合保險費；廠
    商未依契約規定辦理保險、保險範圍不足或未能自保險人獲
    得足額理賠者，其損失或損害賠償，由廠商負擔（見本院卷
    第280頁）。
  2.經查:
  (1)被告於96年9 月14日向原告請領第1 次估驗款時，併提出系
    爭工程營造綜合保險單，自原告受領營造綜合保險費53,004
    ,309元之事實，有第1 次估驗請款單、營造綜合保險單、工
    程計算單為憑（見本院卷第153 頁、第152 頁、第161 頁）
    ，應認真實。被告雖就系爭工程向旺旺友聯公司投保營造綜
    合保險，並應繳納保險費53,004,309元，惟被告以現金支付
    其中3,000,000 元保險費後，其餘保險費則簽發到期日為97
    年2 月29日、面額50,004,309元之支票付款，上開支票經旺
    旺友聯公司遵期提示，已遭退票，經旺旺友聯公司以97年3
    月3 日存證信函限期催告被告繳付其餘保險費，未獲被告置
    理，系爭工程營造綜合保險已因被告未繳足全額保險費而自
    97年3 月20日起終止乙節，亦有存證信函為憑（見本院卷第
    164 頁），堪認被告確有未於辦理第1 次估驗前，就系爭工
    程完成投保營造綜合保險手續之情事存在。
  (2)惟系爭工程自96年8 月16日兩造簽約時起迄97年7 月11日系
    爭契約終止期間，並未發生如系爭契約第13條第3 項所示營
    造綜合保險承保範圍，因山崩、地震、海嘯、火山爆發、颱
    風、豪雨、冰雹、水災、土石流、土崩、地層滑動、雷擊或
    其他天然災害、火災、爆炸、破壞、竊盜、搶奪、強盜、暴
    動、罷工、勞資糾紛或民眾非理性之聚眾抗爭等事項所生之
    損害乙節，業據原告陳明在卷（見本院卷第251 頁），是以
    被告雖未就系爭工程完成投保事宜，然系爭工程既無因系爭
    契約第13條第7 項所示因未辦理保險所生損失或損害存在，
    被告自無賠償責任可言，原告主張依系爭契約第13條第7 項
    約定及民法第227 條第1 項關於給付遲延之規定，請求被告
    賠償原告支出之保險費50,004,309元，核與前揭約定、規定
    尚屬有間，不得准許。
  3.末按民法第260 條規定，解除權之行使，不妨礙損害賠償之
    請求；此為當事人依法律規定終止契約時所準用，復為同法
    第263 條所明定。基於同一法理，如依契約約定終止之情形
    ，應可類推適用。因此，約定終止權人於終止以前，如已有
    之損害賠償請求權，不因約定終止權之行使而受影響。有最
    高法院95年台上字第2152號判決要旨可資參照。系爭契約既
    經原告依契約約定於97年7 月11日終止，則揆諸前引說明，
    其於契約終止以前，如對被告已取得損害賠償請求權，則應
    類推適用前開規定行使權利，附此敘明。
四、綜上所述，原告依系爭契約第21條第4 項及民法第227 條第
    1 項關於給付遲延之規定，得請求被告賠償之損害計有清點
    鑑定費用、保全費用、保護工程費用及新增發包費用，合計
    310,401,722 元（即272,970+754,433+3,069,558+306,304,
    761=310,401,722 ），於扣除未領工程款23,043,624元，及
    依系爭契約第5 條第3 項約定扣抵履約保證金211,600,000
    元後，仍受有損害75,758,098元，原告請求被告賠償75,758
    ,098元及自起訴狀繕本送達翌日98年9 月29日起至清償日止
    ，按年息5%計算之利息，係有理由，應予准許；逾前開範圍
    之請求，則屬無據，應予駁回。就本判決第1 項部分，原告
    陳明願供擔保，請准宣告假執行，經核於法並無不符，爰酌
    定相當之擔保金額准許之。至於原告敗訴部分，其假執行之
    聲請因失所附麗，應併予駁回。附此敘明。
據上論結，原告之訴為一部有理由、一部無理由，依民事訴訟法
第385 條第1 項前段、第79條、第390條第2項，判決如主文。
中    華    民    國    98    年    10    月    22    日
                  民事第五庭  法  官  賴文姍
以上正本證明與原本無異。
如對本判決上訴，須於判決送達後20日內向本院提出上訴狀，同
時表明上訴理由；如已於本判決宣示後送達前提起上訴者，應於
判決送達後10日內補具上訴理由（均須按他造當事人之人數附繕
本）。
中    華    民    國    98    年    10    月    22    日
                              書記官  林秀珍


司法院資訊處製作；財團法人民間司法改革基金會備份。
